【裁判字號】    98,上訴,131
【裁判日期】    980407
【裁判案由】    違反森林法
【裁判全文】
臺灣高等法院高雄分院刑事判決         98年度上訴字第131號
上  訴  人
即  被  告  乙○○
選任辯護人  吳春生律師
            鄭伊倫律師
上列上訴人因違反森林法案件，不服臺灣屏東地方法院97年度訴
字第835 號中華民國97年12月17日第一審判決（起訴案號：臺灣
屏東地方法院檢察署97年度偵字第2799號），提起上訴，本院判
決如下：
     主  文
上訴駁回。
乙○○緩刑年。
    事實及理由
一、本案經本院審理結果，認原審以被告乙○○於97年3 月23日
    至26日有在屏東縣萬巒鄉○○○段000-0000、000-0000號行
    政院農業委員會林務局（下稱林務局）管理之國有保安林地
    上，僱請不知情之怪手司機砍伐原由其父張添修所種植之芒
    果樹，欲改種短期經濟作物冬瓜而進行墾殖之行為，涉犯森
    林法第51條第1 項、第3 項之罪，科處被告有期徒刑10月，
    認事用法皆無不合，量刑亦稱允當，應予維持，並引用原審
    判決書記載之事實、證據及理由（如附件）。
二、被告乙○○上訴意旨以：(一)上開土地原由屏東縣政府管理，
    至92年間始移交林務局管理，並未編定為保安林地，是否為
    保安林地，有函詢屏東縣政府之必要；(二)該等土地由被告之
    父張添修占用耕種已達四、五十年，被告繼父親占有事實，
    將芒果樹砍除，改種冬瓜，自屬使用方法之變更，其占有期
    限應合併計算，本件之追訴權時效應已消滅，而指摘原判決
    逕予認罪科刑為不當云云。
三、經查，上開土地確係森林區國土保安用地，有屏東縣政府函
    覆本院檢附之土地登記謄本在卷足憑。又竊佔案縱已罹於追
    訴權時效完成而不得再予追訴，仍不因而取得該竊佔土地之
    權源而可擅自墾殖，有最高法院92年台上字第2208號判決可
    資參照。則上開為被告父親及被告竊佔之土地，猶屬公有保
    安林地，被告在竊佔後另行墾殖之行為，仍應受森林法規定
    之拘束；況檢察官並為起訴被告有竊佔犯行，原判決亦未論
    處被告罪刑，是被告之上訴即無理由，應予駁回。
四、查被告乙○○未曾受有期徒刑以上刑之宣告，素行良好，因
    不諳法律，認其父在前揭土地上種植之芒果樹齡逾20年，已
    無生產力，予以砍除欲改種冬瓜，而觸犯刑章，經此偵審程
    序之教訓，已足資警惕，讓無再犯之虞，本院認所宣告之刑
    以暫不執行為適當，爰併予諭知緩刑年，用啟自新。
五、據上論斷，應依刑事訴訟法第368 條、第373 條、刑法第74
    條第1項第1款，判決如主文。
本案經檢察官李門騫到庭執行職務。
中    華    民    國    98    年    4     月    7     日
                  刑事第四庭    審判長法  官  蕭權閔
                                      法  官  吳進寶
                                      法  官  陳吉雄
以上正本證明與原本無異。
如不服本判決應於收受本判決後10日內向本院提出上訴書狀，其
未敘述上訴理由者，並得於提起上訴後10日內向本院補提理由書
狀（均須按他造當事人之人數附繕本）「切勿逕送上級法院」。
中    華    民    國    98    年    4     月    8     日
                                      書記官  郭蘭蕙
                                                      Ｆ
附件：
臺灣屏東地方法院刑事判決               97年度訴字第835號
公  訴  人  臺灣屏東地方法院檢察署檢察官
被      告  乙○○
選任辯護人  陳旻沂律師
            張堯鈞律師
上列被告因違反森林法案件，經檢察官聲請簡易判決處刑（97
年度偵字第2799號），本院認為不宜而改依通常程序審理並判決
如下：
    主  文
乙○○於他人保安林內，擅自墾殖，處有期徒刑拾月。
    事  實
一、乙○○明知坐落於屏東縣萬巒鄉○○○段180 ─1155、
    000-0000號土地，均係屬中華民國所有，由行政院農業委員
    會林務局（下稱林務局）管理之國有保安林，竟乘管理機關
    疏未注意管理之際，於民國97年3 月23日起至同年月26 日
    止，未經許可，擅自僱請不知情之怪手司機砍伐原由其父張
    添修所種植之芒果樹，欲改種短期經濟作物冬瓜而進行整地
    之墾殖行為，墾殖面積共計4155平方公尺（000-0000部分
    3735平方公尺、000-0000部分420 平方公尺），嗣經林務局
    承辦人員會同員警實地勘查始發現上情。
二、案經屏東縣政府警察局屏東分局報告台灣屏東地方法院檢察
    署檢察官聲請簡易判決處刑，本院認為不宜而改依通常程序
    審理。
    理  由
一、訊據被告乙○○固坦認有於上揭時、地僱請怪手砍伐芒果樹
    整地之情不諱，惟辯稱不知其墾殖之地點係保安林，且其自
    72年間起即占用上開土地，迄今已超過20年而逾追訴時效云
    云。
二、經查：
（一）被告確於前開時地僱用工人駕駛怪手砍伐前開土地上之芒
      果樹而整地等情，除經被告供承明確外，並經證人甲○○
      當庭結證明確，復有案發現場整地後之照片可憑，應可認
      定。
（二）前述被告所墾殖之五溝水段000-0000、000-0000號土地均
      為國有土地，其地目為林地，使用地類別為國土保安用地
      ，而被告墾殖之面積共計4155平方公尺（000-0000地號部
      分為3735平方公尺、000-0000部分為420 平方公尺）一節
      ，業經本院會同檢察官、被告、辯護人及管理機關人員前
      往勘驗測量無誤，有屏東縣潮州地政事務所97年10月18日
      屏潮地二字第0970008848號函覆之複丈成果圖可稽，並有
      該二筆土地之土地建物查詢資料、土地登記公務用謄本在
      卷可憑，故被告所墾殖之上開二筆土地確屬國有保安林地
      一節，亦可認定。
（三）至被告雖辯稱其不知道所墾殖之林地為保安林地，然查其
      墾殖地點附近立有公告牌上載：「此地係屬國有區外保安
      林地，請勿濫墾、濫建、濫葬等違法情事，否則依法移送
      法辦」等字樣，有偵卷所附告示牌照片及本院卷附由證人
      甲○○所製作被告住處、案發現場及告示牌三者間之相關
      位置圖可憑（被告當庭亦承認該圖所繪位置無誤），被告
      既稱其在該處工作數十年，顯無理由未曾看見該告示。且
      被告於偵查中檢察事務官詢問時亦明確供稱：「（問：該
      地是誰的？）是屬於保安林」、「（問：你明知是保安林
      為何將樹木砍掉？）那是約40年前就種，因收成不好，所
      以砍掉」、「（問：你未經許可在保安林砍伐樹木）我不
      知道有森林法之規定」等語，既明確供承知悉該處為國有
      保安林，復明確陳述「約20年前我有向省政府陳明這土地
      就是國有地，到55年才有國家變更為保安林」等地目變更
      經過，可見被告所辯不知森林法之規定，顯不足採。
（四）另被告雖又辯稱，其自72年間即占用上開土地，範圍、面
      積自始迄為警查獲時均相同，至97年3 月間為警查獲時應
      已逾追訴時效，並引用最高法院84年台上字第5764號、82
      年台上字第4377號裁判要旨：「森林法第五十一條第一項
      及山坡地保育利用條例第三十四條第一項之罪，均具有竊
      佔性質，為刑法第三百二十條第二項之特別規定，而刑法
      竊佔罪為即成犯，一經竊佔，罪即成立，爾後之繼續佔據
      ，乃狀態之繼續，而非行為之繼續」、「惟查森林法第五
      十一條第一項於他人森林內擅自墾植或設置工作物，係刑
      法第三百二十條第二項之特別規定，最高法定本刑，均為
      有期徒刑五年，追訴權時效均為十年，森林法該條項之犯
      行，亦屬竊佔性質，竊佔罪為即成犯，竊佔行為終了，犯
      罪即屬成立，爾後繼續使用他人林地之行為，無論用途為
      墾植或設置工作物，僅屬占有狀態之繼續而非行為之繼續
      ，此種占有繼續之狀態，須在時間上並無中斷，空間上並
      無擴大範圍，蓋中斷停止後再竊佔行為，追訴權時效應從
      新起算」等為法律上之論據。經查：
1.按時效消滅之認定，仍應以積極證據為憑，尚難僅以被告之主
  張，即得認定被告之犯罪行為已罹於時效，故若被告時效消滅
  之主張並無證據，或其所提出之證據不足以使法院形成心證，
  即無從逕為此項有利於被告之認定。又「按刑法之竊佔罪為即
  成犯，於竊佔行為完成時犯罪即成立，以後之繼續竊佔，乃狀
  態之繼續而非行為之繼續；如在他人竊佔土地行為完成後，始
  向其買受或收受，縱明知係因竊佔而得，仍予故買或收受，祗
  能成立故買贓物或收受贓物罪，與收買動產之盜贓初無異致，
  不能謂其故買或收受行為，即為竊佔不動產；此有最高法院81
  年度台上字第2198號判決可供參照」（台灣高等法院高雄分院
  95 年 度上易字第603 號判決參照）。
2.依被告於97年6 月24日之準備程序中所提書狀所載，其辯稱上
  開土地係由被告之「祖父」自數十年前佔耕至今，而本案所砍
  伐之芒果樹係由「被告之父」約於40年前所種等語，並於準備
  程序中供稱「我與我父親耕作相同之土地，我耕作的內容都是
  依據我父親的指示，我父親要我去做哪裡的農務，我就會照指
  示去做，他都只是在一旁指揮我」等語，可見依被告自己之陳
  述，自40年前係由被告之父或祖父占用並在上開土地上種植芒
  果時起迄今，若非由其父親親自耕作，即由其父親指揮其耕作
  ，可見被告係承父親之意而使用上開土地，並非以其自己使用
  或取得利益之意而占用該土地，故實際竊占或占用該土地之人
  ，應係被告之父而非被告，而難認被告之父自40年前迄今有何
  時已經解除其對於上開土地之占用，而得認已改為被告占用並
  起算時效。
3.另關於前述被告所主張占用上開土地之開始時間，僅有被告與
  證人即被告之父張添修之證詞為據。然依證人張添修於本院審
  理中之證述，可見其與被告供述間有下列矛盾，而難遽採：
關於被告退伍後，上開土地即交由被告單獨占用管領，或由證
  人指揮被告使用一節，被告前供稱係由證人在旁指揮其如何耕
  作，其均聽從證人之指揮耕作等語，而證人張添修則證稱，其
  自被告退伍後，即將上開土地交給被告單獨管理，其很少到上
  開土地去，其二人所述，顯有矛盾。
關於證人張添修將上開土地交被告管領使用後，其是否仍繼續
  耕種何土地及作物一節，證人張添修證稱，其另有一塊土地，
  並單獨在該土地上種植檳榔等語，核與被告所稱，其家中所有
  之另筆土地，亦由被告耕作，並種植芒果與鳳梨等語相違。
綜上所述，被告所辯其自72年間即開始竊占上開土地，迄今已
  逾追訴時效，即無積極證據可以認定，自難僅憑被告辯解而為
  此認定。
4.縱被告確自72年間即自其父親手中接手占用上開土地，但依被
  告所辯及證人即被告之父張添修所證述，其父親自4 、50年前
  即竊占上開土地，並由被告自72年間起繼受開土地之占有，依
  前開說明，被告既無另行破壞管領權人之占有狀態，即非另一
  竊佔行為，被告既無竊佔行為可言，自亦無竊占罪之時效起算
  問題，其占用上開土地後之墾殖行為，即無前述最高法院82年
  台上字第4377號判決要旨所謂「惟查森林法第五十一條第一項
  於他人森林內擅自墾植或設置工作物，係刑法第三百二十條第
  二項之特別規定，最高法定本刑，均為有期徒刑五年，追訴權
  時效均為十年，森林法該條項之犯行，亦屬竊佔性質，竊佔罪
  為即成犯，竊佔行為終了，犯罪即屬成立，爾後繼續使用他人
  林地之行為，無論用途為墾植或設置工作物，僅屬占有狀態之
  繼續而非行為之繼續」等不罰後行為觀念之適用，而應另自其
  違法為墾殖行為時起起算其時效。
（五）另辯護人雖為被告辯護稱，被告所砍伐之樹木均為其父張
      添修所種，並非天然野生或政府機關所種植，故被告所砍
      伐之芒果樹並非森林法所保護之客體等語。然本案公訴人
      所訴究被告之犯罪行為，係於國有保安林中為「墾殖」而
      非「砍伐」行為，故縱被告未有砍伐樹木行為，而僅有整
      地開墾或種植作物行為，亦該當於該項構成要件，要與墾
      殖行為中所附帶砍伐之樹木來源或所有權歸屬無關，故辯
      護人此項理由亦無足為有利於被告之認定。
（六）綜上所述，被告所辯，均無可採，其犯行明確，應可認定
      。
三、核被告所為，係犯森林法第51條第3 項、第1 項之於他人保
    安林內擅自墾殖罪。又被告開墾挖掘之土地，業經公告為保
    安林，已如前述，爰依森林法第51條第3 項之規定加重其刑
    。被告利用不知情之怪手司機為上述墾殖行為，為間接正犯
    。爰審酌被告並無前科，有台灣高等法院被告前案紀錄表可
    憑，素行非劣、犯罪動機係為在前開國有土地上種植冬瓜等
    作物謀生、以僱用司機駕駛怪手砍除土地上之全部芒果樹為
    墾殖手段、所墾殖保安林面積廣達4155平方公尺，所得利益
    及對國家管領使用權利之損害非輕、前占用本案二筆國有土
    地時間已長達20餘年，同時並占用另筆國有土地，雖於本案
    中，為警查獲後即表示願解除占有以歸還上開二筆土地，業
    經證人即負責巡視管理上開土地之林務局屏東林區管理處潮
    州工作站技術士甲○○結證無誤，且公訴人亦當庭表明，若
    被告歸還全部非法占用之國有土地，即同意對被告為緩刑宣
    告，但被告仍於審理期日堅稱不願歸還所占用另筆國有土地
    ，顯然對於其犯行毫無悔意，亦難認其日後無再犯之虞等一
    切情狀，量處如主文所示之刑。
據上論結，應依刑事訴訟法第452 條、第451 條之1 第4 項但書
、第299 條第1 項前段，森林法第51條第1 項、第3 項，判決如
主文。
本案經檢察官許大偉到庭執行職務。
中    華    民    國    97    年    12    月    17    日
                  刑事第四庭  審判長法  官  莊鎮遠
                                    法  官  蔡嘉裕
                                    法  官  江振源
如不服本判決應於收受判決後10日內向本院提出上訴書狀，並
應敘述具體理由；其未敘述上訴理由者，應於上訴期間屆滿後
20日內向本院補提理由書（均須按他造當事人之人數附繕本）
「切勿逕送上級法院」。
中    華    民    國    97    年    12    月    17    日
                                    書記官  林鴻仁
附錄本案論罪科刑法條全文
森林法第51條
於他人森林或林地內，擅自墾殖或占用者，處 6 月以上 5 年以
下有期徒刑，得併科新台幣 60 萬元以下罰金。
前項情形致釀成災害者，加重其刑至二分之一；因而致人於死者
，處5 年以上12年以下有期徒刑，得併科新台幣1 百萬元以下罰
金，致重傷者，處3 年以上10年以下有期徒刑，得併科新台幣80
萬元以下罰金。
第 1 項之罪於保安林犯之者，得加重其刑至二分之一。
因過失犯第 1 項之罪致釀成災害者，處 1 年以下有期徒刑，得
併科新台幣六十萬元以下罰金。
第 1 項未遂犯罰之。
犯本條之罪者，其墾殖物、工作物、施工材料及所使用之機具沒
收之。


司法院資訊處製作；財團法人民間司法改革基金會備份。
